【裁判字號】    98,簡上,42
【裁判日期】    980630
【裁判案由】    履行契約
【裁判全文】
臺灣板橋地方法院民事判決              98年度簡上字第42號
上訴人即
附帶被上訴人  瑞奇科技數位有限公司
法定代理人  丁○○
訴訟代理人  乙○○
訴訟代理人  甲○○
被上訴人即
附帶上訴人  冠坤電子企業股份有限公司
法定代理人  戊○○
訴訟代理人  丙○○
上列當事人間請求履行契約事件，上訴人對於中華民國97年12月
23日臺灣板橋地方法院板橋簡易庭97年板簡字第3556號第一審判
決提起上訴，被上訴人提起附帶上訴，經本院於95年6 月16日言
詞辯論終結，判決如下：
    主      文
原判決有關不利於上訴人之部分及假執行之宣告，均廢棄。
上開廢棄部分，被上訴人在第一審簡易之訴駁回。
附帶上訴人之附帶上訴駁回。
第一審訴訟費用關於命上訴人負擔部分，及第二審訴訟費用關於
上訴部分，均由被上訴人負擔。
第二審訴訟費用關於附帶上訴部分，由附帶上訴人負擔。
    事實及理由
一、被上訴人即附帶上訴人經合法通知，無正當理由，未於言詞
    辯論期日到場，核無民事訴訟法第436 條之1 第3 項準用同
    法第386 條所列各款情形，依上訴人即附帶被上訴人之聲請
    ，由其一造辯論而為判決。
二、被上訴人即附帶上訴人經合法通知，無正當理由，未於言詞
    辯論期日到場，惟據其前提出之書狀及於原審起訴主張：被
    上訴人於民國96年8 月16日曾委託上訴人代為向經濟部技術
    處申請企畫補助款新台幣（下同）00000000元，此申請專案
    名稱為「服務創新、技術研發補助款 (經濟部)」 。為此，
    雙方曾簽立C988號（下稱甲約）、C989號（下稱乙約）契約
    ，被上訴人即交付上訴人各16萬8 千元，合計共33萬6 千元
    之企劃費，依各該契約之書審同意條款第2 款約定「若日後
    書面審查送件未通過，乙方（按即指上訴人）同意將企畫費
    全額、不計息退還予廠商（按即指被上訴人）」之約定。嗣
    上訴人為被上訴人所提出之申請（甲約之企劃案）遭經濟部
    駁回在案。基此依各該契約之書審同意條款第2 款約定，請
    求上訴人返還被上訴人前所支付之企劃費用各16萬8 千元，
    合計共33萬6 千元等語。（被上訴人於原審為訴之聲明：請
    求上訴人給付上訴人33萬6 千元，併自97年9 月12日起至清
    償日止，按年息百分之5 計算之遲延利息，原審判決上訴人
    應給付被上訴人168000元，及自97年9 月12日起至清償日止
    ，按年息百分之5 計算之遲延利息，駁回被上訴其餘之請求
    。上訴人就其敗訴部分聲明不服提起上訴；被上訴人就判決
    其不利部分則提起附帶上訴。）併為答辯聲明：駁回上訴人
    之上訴。就附帶上訴部分，則為附帶上訴聲明：(一)原判決不
    利於附帶上訴人之部分廢棄。(二)附帶被上訴人應再給付附帶
    上訴人16萬8 千元，及自97年9 月12日起至清償日止，按年
    息百分之5 計算之遲延利息。
三、上訴人即附帶被上訴人辯稱：依契約書約定「日後若未召開
    計畫審議委員會則視為書面審查送件未通過」，當初雙方有
    此約定，即被上訴人擔心上訴人收費後不幫被上訴人撰寫或
    藉故拖延輔導進度，本件上訴人已付出相當人力，又審查分
    書面審查及技術審查，本件甲約係書面審查通過，惟技術審
    查未通過而遭經濟部駁回；再者乙約部分係被上訴人因故放
    棄申辦，依合約企劃關係丙項約定企劃費雙方簽定不予退還
    等語，併為上訴聲明：(一)原判決不利上訴人之部分廢棄。(二)
    廢棄部分駁回被上訴人在第一審之訴。就附帶上訴部分，則
    為答辯聲明：駁回附帶上訴人之附帶上訴。
四、兩造未爭執之事實：
  (一)被上訴人即附帶上訴人委託上訴人即附帶被上訴人代為向經
    濟部技術處申請企畫補助款00000000元，申請專案名稱為「
    服務創新、技術研發補助款 (經濟部)」 ，兩造因而簽署
    C988號（即甲約）、C989號（即乙約）契約書之事實為真正
    。
  (二)被上訴人交付上訴人甲、乙約各16萬8 千元之企劃費，合計
    共33萬6 千元之事實真正。
  (三)上訴人為被上訴人所提出之申請（甲約之企劃案）遭經濟部
    駁回在案之事實真正。
  (四)上訴人就乙約並未送經濟部審議之事實為真正。
  (五)財團法人中國生產力中心97年4 月29日中創字第0970003299
    號函之文書為真正。
五、本件兩造爭執點，厥在於：被上訴人即附帶上訴人是否得依
    雙方簽訂甲、乙契約之書審同意條款第2 條「若日後書面審
    查送件未通過，乙方（按即上訴人）同意將企畫費全額、不
    計息退還予廠商（按即被上訴人）」之約定，請求上訴人即
    附帶被上訴人返還企劃費？爰就甲、乙約部分，分別論述如
    下：
  (一)就甲約部分：
    (1)查依兩造不爭執所簽訂之甲、乙契約內容所示之約定：「
      雙方同意甲方（按即被上訴人）於獲經濟部（金融單位）
      所核撥之資金時，甲方應於經濟部撥款單位、甲方計畫得
      第1 期撥款、撥款日起3 日內一次支付該計畫獲得經濟部
      同補助款總金額之百分之壹拾予乙方，作為乙方因申辦企
      畫之服務報酬，服務報酬即為支付乙方之服務報酬，故不
      包含規費等它項雜項支出費用」、書審同意條款第1 條約
      定：「經乙方（按即上訴人）代甲方（按即被上訴人）送
      件經濟部技術處日後若未召開計畫審議委員會則視為書面
      審查送件未通過」、第二條約定：「本計畫經濟部書面審
      查送件後未通過，乙方（按即上訴人）同意將企劃費全額
      ，不計息退還予廠商（按即被上訴人）」、企劃關係丙項
      約定：本企劃費為支出乙方（按即上訴人）人事成本與促
      銷規劃資源成本，收費同意書條約除上述書審同意條款內
      容，經雙簽訂不予退費。」等約定之內容觀之，被上訴人
      交付上訴人契約所約定之企劃費各16萬8 千元，係為支出
      上訴人之人事成本與促銷規劃資源成本，而上訴人另於被
      上訴人通過補助時，則有依該計畫獲得經濟部同補助款總
      金額之百分之壹拾，作為上訴人因申辦企畫之服務報酬。
      足見，上訴人為被上訴人撰寫創新、服務、研發、品牌補
      助款之企劃書，當然需投入人力、資源等成本，此企劃費
      並非即係上訴人之報酬，因之兩造約定，被上訴人不得請
      求返還（亦即契約書之企劃關係丙項約定），惟在特別約
      定之情況下即「本計畫經濟部書面審查送件後未通過，乙
      方（按即上訴人）同意將企劃費全額，不計息退還予廠商
      （按即被上訴人）」（見契約書之書審同意條款第2 條約
      定），始得請求返還，此應係雙方考量為免上訴人收受企
      劃費後，不為盡力撰寫企劃書，始約定上訴人具有企畫書
      應經「經濟部書面審查通過」之義務至明，且此約定亦屬
      考量雙方之利益，具有平衡兩造權利義務，尚屬公平合理
      ，應可認定。
    (2)依上訴人提出經濟部審查企劃書之流說明表顯示，廠商提
      出計畫申請補助案後，先審查文件資格，不符合時通知補
      正，經檢查文件資格符合後，再進行計劃審查，經計畫核
      定（指導委員會）不通過，即結束企劃案，亦即確定未獲
      得補助；如企劃案經審議核定通過後，再進行後續之相關
      流程（簽約獲得補助）等情以觀，雖經濟部審議企劃案之
      流程，並未明定有所謂之「書面審查」之流程，惟依兩造
      契約所約定之書審同意條款第1 條約定：「經乙方（按即
      上訴人）代甲方（按即被上訴人）送件經濟部技術處日後
      若未召開計畫審議委員會則視為書面審查送件未通過」，
      可見，若經濟部技術處日後未召開計畫審議委員會亦視為
      書面審查送件未通過，準此，兩造所約定之書面審查之流
      程點即係在經濟部技術處召開計畫審議委員會之前至明，
      亦即兩造所約定之書面審查尚難認定係「經濟部技術處召
      開計畫審議委員會通過」之意，應堪認定。
    (3)再查本件兩造簽訂甲約之企劃書，上訴人為被上訴人提出
      申請，業據經濟部駁回在案，此有兩造所不爭執之財團法
      人中國生產力中心97年4 月29日中創字第0970003299號函
      在卷可稽，且此駁回係經「經濟部技術處召開計畫審議委
      員會審議未通過」，準此以觀，甲約之企劃案確有兩造所
      約定之經書面審查通過之流程，僅係未經「經濟部技術處
      召開計畫審議委員會審議通過」而未能獲得補助。從而，
      被上訴人依兩造契約之書審同意條款第2 條約定，請求上
      訴人返還企劃費16萬8 千元，因被上訴人並未證明具備有
      該契約所約定之要件事實，是被上訴人此部分之請求，為
      無理由，應予駁回。
    (4)被上訴人另主張其於申請過程中，被上訴人經經濟部技術
      處人員告知，上訴人公司招攬該部所辦理之「服務創新、
      技術研發補助款（經濟部）」之委託案為法律所不允許等
      語，惟未據被上訴人舉證證明該委託案為法律所不允許（
      不合法）之事實，況縱令被上訴人主張兩造之甲、乙約，
      因委託不合法而無效（或得撤銷契約）屬實，惟本件被上
      訴人係依兩造契約之約定請求上訴人返還企劃費，並非依
      契約無效（或撤銷）之法律為依據，而請求上訴人返還企
      劃費。是被上訴人此部分之主張，並無調查之必要，併此
      說明。
  (二)就乙約部分：
    (1)本件兩造簽訂甲約之企劃書，上訴人為被上訴人提出申請
      ，業據經濟部駁回在案，此有兩造所不爭執之財團法人中
      國生產力中心97年4 月29日中創字第0970003299號函在卷
      可稽。是甲約部分既經駁回確定，則該企劃案兩造均已履
      行完畢，應可認定。
    (2)被上訴人因上開甲約企劃案經申請駁回後，即通知上訴人
      終止契約，此有被上訴人信函一件在卷可稽，而上訴人則
      函覆被上訴人同意終止契約，但不同意退費（按即指企劃
      費），是兩造就本件之乙約部分業經終止在案（甲約部分
      兩造已履行完畢，無再為終止之法律效果。），要堪認定
      。
    (3)基上，兩造就乙約部分既已合意終止，則被上訴人仍依原
      乙約之書審同意條款第2 條約定，請求上訴人返還企劃費
      16萬8 千元，自無理由。
    (4)至於被上訴人得否依終止後之法律關係請求上訴人返還企
      劃費，要屬另一法律關係之依據，惟並未據被上訴人起訴
      請求，本院自不得逕予訴外審判，併此說明。
六、綜上所述，本件被上訴人主張依甲約之書審同意條款第2條
    約定，請求上訴人返還甲約企劃費16萬8 千元，為無理由，
    要不足採；被上訴人抗辯，被上訴人已依甲約履行書面審查
    通過之義務，自不予退還費企劃費16萬8 千元，尚屬可信。
    是則上訴人基於兩造甲約之書審同意條款第2 條約定，請求
    上訴人返還甲約企劃費16萬8 千元，及法定遲延利息，為無
    理由，不應准許。原審就此部分為上訴人敗訴之判決，併依
    職權宣告假執行，尚有違誤。上訴意旨就此部分指摘原判決
    不當，求予廢棄改判，為有理由，爰由本院予以廢棄，改判
    如主文第2 項所示。另乙約部分，因兩造已合意終止契約，
    是則附帶上訴人猶依乙約之書審同意條款第2 條約定，請求
    附帶被上訴人返還乙約企劃費16萬8 千元及法定遲延利息，
    自無理由。從而，附帶上訴人依兩造簽署乙約之書審同意條
    款2 規定，請求附帶被上訴人返還乙約之企劃費16萬8 千元
    及法定遲延利息，為無理由，不應准許。原審就上開乙約不
    應准許部分，駁回附帶上訴人之請求，雖理由容有不同，但
    結論並無二致，依法仍認無違誤。附帶上訴人之附帶上訴意
    旨就乙約部分指摘原判決不當，求予廢棄改判，為無理由，
    自應駁回其附帶上訴。
七、據上論結，本件上訴為有理由，附帶上訴則無理由，爰依民
    事訴訟法第436 條之1 第3 項、第385 條、第449 條第1 、
    2 項、第450 條、第78條，判決如主文。
中    華    民    國    98    年    6    月    30    日
                  民事第二庭    審判長法  官  蕭胤瑮
                                      法  官  陳財旺
                                      法  官  李行一
以上正本證明與原本無異
本判決不得上訴。
中    華    民    國    98    年    6     月    30    日
                                      書記官  蔡於衡


司法院資訊處製作；財團法人民間司法改革基金會備份。
